【裁判字號】    97,訴,328
【裁判日期】    971013
【裁判案由】    違反水土保持法
【裁判全文】
臺灣桃園地方法院刑事判決               97年度訴字第328號
公  訴  人  臺灣桃園地方法院檢察署檢察官
被      告  丁  ○
            乙○○
上  一  人
選任辯護人  韓邦財律師
            魏釷沛律師
被      告  甲○○
            丙○○
上列被告等因違反水土保持法案件，經檢察官提起公訴（96年度
偵字第11913號），本院判決如下：
    主  文
甲○○、丙○○共同違反於山坡地內從事開發建築用地行為，其
水土保持義務人應先擬具水土保持計畫，送請主管機關核定之規
定，未先擬具水土保持計畫，致生水土流失，各處有期徒刑陸月
，如易科罰金，均以新臺幣壹仟元折算壹日。均緩刑貳年。
丁○、乙○○均無罪。
    事  實
一、甲○○明知坐落桃園縣龜山鄉○○○段牛角坡小段28地號之
    土地經臺灣省政府依據水土保持法，於民國85年3月6日以85
    府農水字第12314號公告為水土保持法第3條第3款所稱之「
    山坡地」，在山坡地為開發建築用地，應實施水土保持之處
    理與維護。詎甲○○未先擬具水土保持計畫，送請主管機關
    核定，竟於96年5月11日前之2、3 星期，向戊○○轉租其向
    地主丁○承租之上開土地擬興建停車場俾供停放挖土機之用
    ，甲○○並雇用具有犯意聯絡之丙○○，由丙○○負責駕駛
    挖土機，於96年5月11日前之2、3 日，至上開山坡地開挖整
    地而從事開發建築用地即停車場基地之行為，破壞上開山坡
    地之水土保持涵養功能，致生水土流失。嗣於96年5月11 日
    下午2時10 分許，經桃園縣政府警察局龜山分局員警會同龜
    山鄉公所人員，在上址當場查獲。
二、案經桃園縣政府警察局龜山分局報告臺灣桃園地方法院檢察
    署檢察官偵查起訴。
    理  由
壹、證據能力部分
一、按被告以外之人於審判外之言詞或書面陳述，除法律有規定
    者外，不得作為證據；又被告以外之人於審判外之陳述，雖
    不符合同法第159條之1至第159條之4之規定，但經當事人於
    審判程序同意作為證據，法院審酌該言詞陳述或書面陳述作
    成時之情況，認為適當者，亦得為證據。當事人、代理人或
    辯護人於法院調查證據時，知有第159條第1項不得為證據之
    情形，而未於言詞辯論終結前聲明異議者，視為有前項之同
    意，刑事訴訟法第159條第1項及第159條之5分別定有明文。
    查本判決下列所引用之各該被告以外之人於審判外之陳述（
    包含書面陳述，如卷附桃園縣政府警察局龜山分局大埔派出
    所偵辦水土保持法扣案機具代保管單【見偵卷第33頁】、桃
    園縣違規使用山坡地案件現場會勘紀錄【見偵卷第34至35頁
    】、臺灣省政府85年3月6日85府農水字第12314 號公告暨臺
    灣省山坡地範圍明細表【見偵卷第36至37頁】、龜山鄉○○○○段28地號土地謄本【見偵卷第49頁】、桃園縣政府都市
    計畫土地使用分區證明書【見偵卷第50頁】、檢察官於96年
    7月2日之現場勘驗筆錄【見偵卷第56頁】、土地租賃契約書
    【見偵卷第57至61頁】、土地複丈成果圖【見偵卷第104 頁
    】、桃園縣政府水務局水土保持課會勘紀錄【見偵卷第107
    頁】、交通部中央氣象局97年8月7日中象參字第0970008532
    號函檢附之龜山地區95年5月11日至同年7月11日之降水紀錄
    【見本卷訴字卷第81至89頁】、被告乙○○提供之佣金收取
    標準、佣金收受紀錄簿【見本院訴字卷第97至98頁】），雖
    均屬傳聞證據，惟被告丁○、乙○○、甲○○、丙○○及檢
    察官於本院審理時均表示無意見而不予爭執（見本院審易字
    卷第34頁），且迄至言詞辯論終結前亦未再聲明異議（見本
    院訴字卷第149至154頁），本院審酌上開證據資料製作時之
    情況，尚無違法不當及證明力明顯過低之瑕疵，亦認為以之
    作為證據應屬適當，故揆諸前開規定，爰逕依刑事訴訟法第
    159條之5規定，認前揭證據資料均有證據能力。
二、至其餘資以認定被告4 人犯罪事實之非供述證據（如桃園縣
    政府警察局龜山分局於96年5月11日查獲現場照片14 張【見
    偵卷第26至32頁】、96年7月2日之勘驗現場照片40張【見偵
    卷第65至84頁】、勘驗現場照片45張【見偵卷第87至101 頁
    】，亦無違反法定程序取得之情形，依刑事訴訟法第158 條
    之4反面規定，均有證據能力。
貳、被告甲○○、丙○○有罪部分
一、上開犯罪事實，業據被告甲○○、丙○○於本院審理時坦承
    不諱（見本院卷第156頁、157頁），核與證人即參與會勘之
    大地技師己○○到庭具結證述情節相符（見本院訴字卷第52
    至58頁），並有96年5 月11日查獲現場照片14張、桃園縣政
    府警察局龜山分局大埔派出所偵辦水土保持法扣案機具代保
    管單1 份、桃園縣違規使用山坡地案件現場會勘紀錄1 份、
    臺灣省政府85年3 月6 日85府農水字第12314 號公告暨臺灣
    省政府山坡地範圍明細表1 份、龜山鄉○○○○段28地號土
    地謄本1份 、桃園縣政府都市計畫土地使用分區證明書1 份
    、檢察官於96年7 月2 日之現場勘驗筆錄暨勘驗現場照片共
    85張、土地租賃契約書1 份、土地複丈成果圖1 份、桃園縣
    政府水務局水土保持課會勘紀錄1 份、交通部中央氣象局97
    年8 月7 日中象參字第0970008532號函檢附之龜山地區95年
    5 月11日至同年7 月11日之降水紀錄1 份等在卷可資佐證。
    被告甲○○、丙○○2 人自白應與事實相符，堪予採信。本
    案事證明確，被告甲○○、丙○○2 人犯行均堪予認定，應
    依法論科。
二、按公、私有土地之經營或使用，依水土保持法應實施水土保
    持處理與維護者，該土地之經營人、使用人或所有人，為該
    法所稱之水土保持義務人，水土保持法第4 條定有明文。次
    按，於山坡地區內從事開發建築用地之行為，應經調查規劃
    ，依水土保持技術規範實施水土保持之處理與維護；於山坡
    地區內從事開發建築用地行為之水土保持義務人，應先擬具
    水土保持計畫，送請主管機關核定，同法第8條第1項第5 款
    、第12條第1 項，定有明文。被告甲○○為上開土地之使用
    人，而被告丙○○係其之受僱開挖上開土地之人，均為水土
    保持義務人，然被告甲○○、丙○○均未先擬具水土保持計
    畫送請主管機關核定，亦未實施水土保持之處理與維護，即
    於上開山坡地從事開發建築用地之行為，致生水土流失，核
    其所為，均係犯水土保持法第33條第3項之罪。又渠2人行為
    應亦該當山坡地保育利用條例第35條第3 項前段之規定，惟
    按水土保持法為山坡地保育利用條例特別規定（最高法院91
    年度台上字第4848、93年度台上字第3380號判決意旨參照）
    ，依法規競合之法理，均僅論以水土保持法第33條第3 項之
    罪。被告甲○○、丙○○2 人就前揭犯行，有犯意聯絡及行
    為分擔，為共同正犯。公訴人認被告甲○○、丙○○2 人涉
    犯同法第32條第1 項之擅自開發山坡地致生水土流失罪，尚
    有未合，惟因2 者基本社會事實同一，爰依法變更起訴法條
    。爰審酌被告甲○○、丙○○2 人並無犯罪前科紀錄，素行
    尚佳，然未經主管機關許可，擅自在上開山坡地從事開發建
    築用地使用，造成水土流失，破壞水源涵養，情節不輕，惟
    犯後於本院審理時坦承犯行，態度良好等情，分別量處如主
    文所示之刑，並均諭知易科罰金之折算標準，以示懲儆。又
    查，被告甲○○、丙○○2 人前未曾因故意犯罪受有期徒刑
    以上刑之宣告，此有臺灣高等法院被告前案紀錄表各1 份在
    卷足憑（見本院訴字卷第6至7頁），被告甲○○、丙○○2
    人，一時失慮，以致觸犯刑典，經此偵審程序，已有悔悟之
    心，日後當知守法警惕，信無再犯之虞，本院認為對被告甲○○、丙○○2 人所宣告之刑，暫不執行為適當，爰併予宣
    告緩刑2年，以啟自新。
三、末查，供犯罪所用或供犯罪預備之物，以屬於犯人者為限，
    得沒收之，刑法第38條第1項第2款、第3 項前段定有明文。
    是供犯罪所用之物是否應予沒收，以屬於犯人者為限，並依
    照具體個案之情形審究是否有沒收之必要，亦即若扣案之物
    非屬於違禁物，法律乃賦予法院對於扣案之物有決定宣告沒
    收與否之裁量權限。被告丙○○於96年5月11 日為警查獲時
    ，固為警查扣挖土機1部，有代保管條1份在卷可憑（見本院
    訴字卷第33頁），該部挖土機，固為被告丙○○開發建築用
    地所用之物，另據共同正犯即甲○○於偵訊時自承為其所有
    （見偵卷第47頁），本院審酌此為開挖工程之常用機具，且
    為謀生機具，於客觀上既非專供處理本案開發建築用地所用
    ，又非違禁物，依該部挖土機之價值及本案情節，若予以宣
    告沒收，有違比例原則，對該部挖土機，尚無宣告沒收之必
    要。
參、被告丁○、乙○○無罪部分
一、公訴意旨略以：被告丁○係桃園縣龜山鄉○○○段牛角坡小
    段28地號土地所有人，明知該土地業經行政院核定及臺灣省
    政府公告劃定為山坡地保育利用條例及水土保持法所稱之「
    山坡地」範圍，未經主管機關許可，不得擅自開發，竟為在
    該土地建築廠房出租牟利，委由被告乙○○招攬同案被告甲○○為該土地開挖整地工程，被告丁○、乙○○與同案被告
    甲○○、丙○○4 人基於擅自開發山坡地之犯意聯絡，由同
    案被告甲○○指示同案被告丙○○於96年5月11 日，駕駛挖
    土機在該土地開挖整地，致生水土流失。因認被告丁○、乙○○所為，係共同涉犯水土保持法第32條第1項之罪嫌。
二、按犯罪事實應依證據認定之，無證據不得認定犯罪事實；又
    不能證明被告犯罪或其行為不罰者，應諭知無罪之判決，刑
    事訴訟法第154條第2項、第301條第1項分別定有明文。而刑
    事訴訟法上所謂認定犯罪事實之證據，係指足以認定被告確
    有犯罪行為之積極證據而言，該項證據自須適合於被告犯罪
    事實之認定，始得採為斷罪資料（最高法院29年上字第3105
    號判例意旨參照）。又認定犯罪事實所憑之證據，無論係直
    接證據或間接證據，其為訴訟上之證明，須於通常一般之人
    均不致有所懷疑，而得確信其為真實之程度者，始得據為有
    罪之認定，倘其證明尚未達到此一程度，而有合理之懷疑存
    在，復無其他調查途徑可尋，法院即應為無罪之判決（最高
    法院76年台上字第4986號判例意旨參照）。
三、公訴人認被告丁○及乙○○涉犯上開罪嫌，無非係以：(一)被
    告丁○及乙○○於警詢、偵訊時之供述。(二)同案被告甲○○
    於警詢、偵訊時之供述。(三)臺灣省政府公告及地籍圖騰本、
    土地租賃契約書、桃園縣違規使用山坡地案件現場會勘記錄
    、勘驗筆錄、桃園縣桃園地政事務所函、土地複丈成果圖各
    1份及照片、桃園縣政府函附水務局水土保持課會勘紀錄1份
    等，資為論據。
四、訊據被告丁○辯稱：我很單純的把土地租給別人，我沒有整
    地等語；被告乙○○則辯稱：我就是介紹戊○○租這塊地，
    整地這件事情跟我沒有關係，我們仲介的就是仲介完成，就
    是完成了，後續的事情如何處理是承租人自己的事情，跟我
    無關了等語。經查：
（一）按水土保持法第32條第1 項之罪，以「在公有或私人山坡
      地、公有林區或他人私有林區內未經同意擅自墾殖、占用
      或從事同法第八條第一項第二款至第五款之開發、經營或
      使用，致生水土流失或毀損水土保持之處理與維護設施」
      為要件，該條之規定雖重在山坡地或林區之水土保持，但
      亦含有竊佔罪之性質，以未經土地所有權人同意，擅自墾
      殖、占用或開發、經營、使用為必要，如係土地所有權人
      本人或經土地所有權人之同意而墾殖、開發、經營、使用
      者，縱違反規定，未依水土保持技術規範實施水土保持與
      維護或未先擬妥水土保持計畫，送請主管機關核定或未依
      核定計畫實施，乃屬違反同法第33條第1 項規定，除有同
      條第3項之情形外，僅能處以罰鍰，不得援引第32條第1項
      予以處罰（最高法院92年度台上字第692 號判決意旨參照
      ）。查桃園縣龜山鄉○○○段牛角坡小段28地號之土地，
      為被告丁○所有，此有土地登記謄本1 份附卷可稽（見偵
      卷第49頁），則被告丁○既為上開土地之所有權人，自無
      適用水土保持法第32條第1項之餘地。
（二）被告丁○雖於警詢、偵訊時辯稱：要種水果整地云云。然
      查，上開土地業已出租與戊○○，而戊○○又將之轉租與
      同案被告甲○○，被告丁○於上開土地上根本未為水果之
      種植，亦尚未雇請他人開挖整地等情，分據證人戊○○於
      偵查中、證人即同案被告甲○○於本院審理時之各證述綦
      詳，並有土地租賃契約書1份在卷可證（見偵卷第57至61
      頁）。是被告丁○既已將上開土地出租與戊○○，戊○○
      又將上開土地轉租與同案被告甲○○，同案被告甲○○於
      上開土地上為如何之使用，自無被告丁○無關。次查，被
      告乙○○雖於警詢、偵查時辯稱：於5月10日幫丁○介紹
      甲○○開挖整地云云。惟被告乙○○僅係單純受被告丁○
      委託尋找上開土地之承租人以獲取仲介費用，此有其提供
      之佣金收取標準、佣金收受紀錄簿各1份在卷可佐。同案
      被告甲○○於本院審理時具結證稱：「（審判長問：乙○○來找你幫某一個人整地的時候，你已經跟戊○○租了這
      塊地了嗎？）對。（審判長問：有沒有跟乙○○說你租了
      這塊地？）沒有。（審判長問：當時有答應說要替他整嗎
      ？）有，不過他可能不知道我跟戊○○租的這塊地是這塊
      。......  （審判長問：乙○○來找你替他整地的時候，
      你也答應了，但是你並不知道他要整的地就是你租的這塊
      地？）嗯，對。（審判長問：你現在究竟是否知道乙○○
      請你替他整的地，跟你向戊○○租的這塊地是不是同一塊
      ？）大概。（審判長問：大概什麼？）之前講的時候還不
      知道，發生事情之後就知道大概就是牛角坡這塊。......
      （審判長問：再跟你確認一次，你找丙○○開挖整地，究
      竟是替別人整，還是為自己整？）為自己，為我自己整。
      ......  我沒有跟丁○聯絡過，我是事情發生之後才知道
      丁○這個人，乙○○是有跟我聯絡是這塊地，然後我是跟
      戊○○而已（意旨跟戊○○承租上開土地）」等語（見本
      院訴字卷第143、145及147 頁），可徵同案被告甲○○雖
      知悉被告乙○○受他人之託請其整地並予以承諾，惟其早
      已向戊○○承租上開土地，並雇用同案被告丙○○為甲○○自己之利益，開挖整地以便興建停車場供停放挖土機之
      用，從而，同案被告甲○○、丙○○上開從事開發建築用
      地之行為，亦與被告乙○○無關。是被告乙○○於本院審
      理時所陳，應堪信實。基此，卷內並無其他證據足以證明
      被告丁○、乙○○就此上開土地之開發，與同案被告甲○○、丙○○具有犯意聯絡及行為分擔，就此區域之水土流
      失，應與被告丁○、乙○○無涉，至屬灼然。
五、綜上所述，公訴人所提出之證據尚無足證明被告丁○、乙○○有何違反水土保持法第32條第1 項之犯行。此外，本院復
    查無其他積極證據足資證明被告丁○、乙○○確有公訴人所
    指上開犯行，本案核屬不能證明被告丁○、乙○○2 人犯罪
    。揆諸首揭法條、判例要旨及說明，就本案被告丁○、乙○○被訴違反水土保持法第32條第1 項之擅自開發山坡地致生
    水土流失罪嫌，應諭知被告丁○、乙○○2 人無罪之判決，
    以昭審慎。
據上論斷，應依刑事訴訟法第299條第1項前段、第300條、第301
條第1項，水土保持法第33條第3項前段，刑法第11條前段、第28
條、第41條第1項前段、第74條第1項第1款，判決如主文。
中    華    民    國    97    年    10    月    13    日
                  刑事第十一庭  審判長法  官  蔡榮澤
                                      法  官  紀凱峰
                                      法  官  汪曉君
上正本證明與原本無異。
如不服本判決，應於收受送達後10日內向本院提出上訴書狀（應
敘述具體理由並附繕本）。上訴書狀如未敘述理由，應於上訴期
間屆滿後20日內補提理由書於本院。
                                      書記官  林怡君
中    華    民    國    97    年    10    月    22    日
附錄本判決論罪科刑法條：
水土保持法第33條：
有下列情形之一者，處新台幣6萬元以上30萬元以下罰鍰：
一、違反第8條第1項規定未依水土保持技術規範實施水土保持之
    處理與維護，或違反第22條第1 項，未在規定期限內改正或
    實施仍不合水土保持技術規範者。
二、違反第12條至第14條規定之一，未先擬具水土保持計畫或未
    依核定計畫實施水土保持之處理與維護者，或違反第23條規
    定，未在規定期限內改正或實施仍不合水土保持技術規範者
    。
前項各款情形之一，經繼續限期改正而不改正者或實施仍不合水
土保持技術規範者，按次分別處罰，至改正為止，並令其停工，
得沒入其設施及所使用之機具，強制拆除及清除其工作物，所需
費用，由經營人、使用人或所有人負擔。
第1項第2款情形，致生水土流失或毀損水土保持之處理與維護設
施者，處6月以上5年以下有期徒刑，得併科新台幣60萬元以下罰
金；因而致人於死者，處3 年以上10年以下有期徒刑，得併科新
台幣80萬元以下罰金；致重傷者，處1年以上7年以下有期徒刑，
得併科新台幣60萬元以下罰金。


司法院資訊處製作；財團法人民間司法改革基金會備份。
